【裁判字號】    98,訴,153
【裁判日期】    990316
【裁判案由】    侵權行為損害賠償
【裁判全文】
臺灣宜蘭地方法院民事判決               98年度訴字第153號
原      告  丙○○
訴訟代理人  乙○○○
            丁○○
            甲○○
被      告  己○○
訴訟代理人  簡坤山律師
當事人間因原告提起附帶民事訴訟，請求侵權行為損害賠償事件
，經本院於99年3月2日言詞辯論終結，判決如下：
    主  文
被告應給付原告新台幣壹拾貳萬零壹佰伍拾元，及自民國九十八
年五月二十二日起至清償日止，按年息百分之五計算之利息。
原告其餘之訴駁回。
訴訟費用新台幣玖仟貳佰陸拾元，由被告負擔新台幣壹仟肆佰捌
拾貳元，餘由原告負擔。
本判決第一項得假執行，但被告如以新台幣壹拾貳萬零壹佰伍拾
元為原告供擔保後，得免為假執行。
原告其餘假執行之聲請駁回。
    事實及理由
壹、原告主張：
一、原告為聾啞人士，且未曾接受正規啟聰特殊教育，與被告為
    鄰居，長期受到被告及其配偶黃寶燕之歧視及欺侮。於民國
    (下同）97年6月2日上午5時51分許，在被告位於宜蘭縣蘇澳
    鎮○○路13號住處前，因被告之配偶黃寶燕拿相機對原告拍
    攝，原告乃向前與之理論，並要查看黃寶燕相機拍攝之內容
    ，黃寶燕即基於傷害之犯意先出手毆打原告，被告見狀，亦
    基於傷害之犯意，出拳毆打原告，致原告受有頸部、右手腕
    扭傷、頭部外傷、腦震盪等傷害。被告之不法行為業經本院
    刑事庭97年度易字第470號判處被告拘役五十日在案。故請
    求被告賠償損害，請求之項目及數額如下：
    (一)財產上之損害賠償共計新台幣（下同）459,800元：
     1、醫療費用12,200元：原告自97年6月2日遭被告毆打成傷
        後，分別在財團法人天主教靈醫會羅東聖母醫院（以下
        簡稱羅東聖母醫院）以及六福中醫醫院住院、門診及復
        健，共支付羅東聖母醫院6,250元，六福中醫醫院5,950
        元。
     2、看護費用54,000元：原告遭被告毆打後30天內，因腦震
        盪後遺症及右手腕無法施力，故需人照顧，均由母親代
        為照料生活起居。
     3、復健器材費2,600元：因頸部遭被告毆打後致頸椎第4、
        5節關節鬆動，需用頸圈固定。
     4、薪資所得損失391,000元:若原告未受前開傷害，應可工
        作至65歲，從97年6月至100年3月，共34個月，依每月
        薪資所得11,500元計算，計有薪資損失391,000元。
    (二)非財產上之損害賠償共計300,000元：
        原告於案發前飽受黃寶燕之欺凌及騷擾而心生恐懼，不
        敢從黃寶燕家門口經過，而案發後至今近1年，除仍在
        就醫外，並飽受頭痛及右手疼痛之苦，甚而影響作息，
        需人照料，半夜無法入睡，反覆比被黃寶燕辱罵、照相
        及遭被告毆打頭部昏倒手勢，情緒時而不穩定，且案發
        後被告仍不改兇狠本性，見原告即比手勢要毆打他，黃
        寶燕見原告仍是辱罵，使原告生活於恐懼之中，更由於
        原告為聾啞人士，有苦說不出，於精神上遭受之打擊，
        實非正常人所能體會，並經羅東聖母醫院診斷為精神官
        能性憂鬱症。另原告之聽力因被告之重擊後，原本可以
        聽到打雷及鞭炮聲的能力均已喪失，被告之重傷害行為
        剝奪原告僅存之能力，使原告生理及心理遭受雙重打擊
        。
二、為此，聲明請求判決：被告應連帶給付原告759,800元，及
    自起訴狀繕本送達翌日起至清償日止按年息百分之5計算之
    利息。並陳明願供擔保，請准宣告假執行。
貳、被告則以：
一、被告為反制原告對黃寶燕之「現在不法侵害行為」，而為反
    擊行為係「具有防衛他人權利之必要性」，應符合「正當防
    衛」要件：
(一)就勘驗光碟內容，可知98年6月2日之案發為：1.上午5時51
    分14秒之際，因原告搶奪黃寶燕手中相機，雙方開始拉扯。
    2.上午5時51分24秒之際，原告出拳毆打黃寶燕。3.上午5時
    51分25秒之際，被告開始介入，欲隔開拉扯中兩人，卻無法
    隔開。4.上午5時51分28、29秒之際，原告拉扯著黃寶燕時
    ，驟然放手致黃寶燕跌倒。5.上午5時51分30秒之際，被告
    因見妻子黃寶燕跌倒，開始出拳反擊。6.上午5時51分39秒
    之際，共回擊原告6拳。7.上午5時54分5至10秒間，被告欲
    護送黃寶燕回家，原告阻攔，不讓黃寶燕離開。8.上午5時
    54分10 秒，原告抬起手欲再攻擊黃寶燕。9.上午5時54分
    12秒，因原告欲再攻擊黃寶燕，被告因而出手推退原告，使
    其遠離黃寶燕。10.上午5時54分18秒，原告從地面工具袋中
    拿起鋤子，欲攻擊黃寶燕及被告，原告之威脅持續進行中。
    11.上午5時54分36秒，原告才放下鋤子。12.上午5時54分46
    、47秒，原告快步走向黃寶燕，作勢要再傷害黃寶燕。13.
    上午5時54分56秒，原告又快步衝向黃寶燕，被告及被告兒
    子嘗試要阻攔原告。14.上午5時56分16秒，原告在被告家門
    口吐了幾次口水，且不斷指罵，不願離去等情。
(二)由上開說明，可知上開案發係因原告動手毆打黃寶燕而起，
    且過程中原告對黃寶燕之侵害一直存在，故被告因擔心黃寶
    燕手術部分會受傷（黃寶燕甫於案發前一個多月，即97年4
    月間完成人工膝關節換置手術，行動不便，且未還手），始
    出手反擊，以排除原告不法侵害，從而，被告之反擊行為均
    在侵害當時，且依當時具體情節，被告行為係各種有效防衛
    手段中較輕微之手段。又縱使被告已有效阻卻原告之傷害行
    為，原告仍一直指罵、挑釁黃寶燕，企圖再傷害黃寶燕，故
    原告對黃寶燕之侵害仍在持續中尚未過去。故被告之反擊行
    為係為排除原告現時不法侵害，就被告防衛手段之必要性與
    所造成侵害結果之可否避免及其損害輕重等客觀情狀為具體
    之衡量，應符比例原則之要求，核本件被告所為並無逾越必
    要程度。被告之行為應屬正當防衛他人權利之必要手段，依
    民法第149條規定，應不負賠償責任。
二、原告就本件損害之發生亦與有過失：
    本件傷害事件，係原告欲傷害被告配偶，不斷指罵，被告為
    有效阻止才出手制止，故係原告自招之結果，且原告確因而
    停止其攻擊行為。是以，被告所為足與原告行為相抗衡而得
    免黃寶燕再遭原告加害，按當時之情節，實乃必要。退言之
    ，縱被告之防衛行為已逾必要程度而應負相當之賠償責任時
    ，原告亦與有過失。次查，本件被告之防衛行為，既導因於
    原告毆打被告配偶之不法侵害行為所致（即造成被告配偶第
    12胸椎壓迫性骨折），則被告因防衛行為而發生之損害，自
    難謂與原告先為不法侵害之挑釁行為無關。本件實有過失相
    抵原則之適用，故被告援引過失相抵為抗辯，請求減輕賠償
    金額，負擔5成之過失責任。
三、原告主張之各項損害賠償，實有不實或過高：
(一)就醫療費用部分：
    原告主張因聽力損失至耳鼻喉科門診，及因憂鬱症至精神科
    門診，應與本事件無關，其相關費用不應列入請求金額內。
    又依聖母醫院天羅聖民字第0846號函，可知原告於案發日急
    診及住院治療之相關費用僅有該函附件3-1至3-5，98年1月
    22日頸椎扭傷就診之費用為附件3-6至3-8，因該傷害係在98
    年1月22日才發生，與原告於97年6月2日案發當天就醫內容
    無關，自難謂與被告有關，故該函附件3-6至3-8之費用不得
    列為損害。又非醫療費用之證書費及病房等級差額應均予扣
    除。
(二)就看護費用部分：
    依羅東聖母醫院函文已載明原告住院純係觀察，無需專人看
    護之必要，故原告請求54,000元之看護費用顯然無理由，不
    得列入請求額。
(三)就復健器材費部分：
    依羅東聖母醫院函文已載明原告住院時並未主訴頸部異狀，
    故不知為何使用頸圈；況且原告在案發後仍然行動自如、自
    在騎腳踏車及還可做資源回收，卻在本案主張右手腕無法施
    力、腦震盪需人照顧及頸椎關節鬆動，需用頸圈固定云云，
    試問手腕無力之人如何做資源回收？又有腦震盜無平衡感而
    需他人照顧者，如何能自在騎腳踏車？查兩造起糾紛是在
    97年6月2日早上5點多發生，若原告係因被告行為致頸椎關
    節鬆動，為何會在97年8月間仍行動自如毫無頸椎問題，卻
    在98年1月22日因頸椎關節鬆動而就醫，且在98年2月4日（
    距案發日8個月後）才購買頸圈，可見原告之頸椎關節鬆動
    與本事件無關，又原告97年6月3日之頸部挫傷與98年2月20
    日之頸部扭傷顯非同一事件所致，頸部扭傷部分與被告之行
    為間無明確因果關係，另證人庚○○及馮芙娟之證詞，亦均
    可證明原告之頸椎扭傷與被告無關。故原告此部分請求無理
    由。
(四)就勞動能力減損部分：
    依羅東聖母醫院函文已載明原告應無減損勞動力之情況，一
    般挫傷約1至2週即可恢復清潔工作，故原告之傷勢並不影響
    其工作。且經查原告遭雇主解聘係因原告手腳不乾淨，而被
    當場尋獲所致，更與被告無關。原告98年6月3日所提出用以
    證明原告勞動能力減損部分之原證3、4、5等證明書，被告
    否認其真正。故原告逕稱：「…若不是被己○○毆打成腦震
    盪…丙○○應可工作至65歲，從97年6月至100年3月…」云
    云，尚屬無據，原告此部分請求顯無理由，不得列入請求額
    。
(五)就非財產上之損害部分：
    羅東聖母醫院函文已載明原告住院期間並未涉及精神科及耳
    鼻喉科之診療，兩者並無相關連，又依一般常情，若因驚嚇
    受創而產生精神方面問題者，於案發之初反應最為激烈且明
    顯，此在犯罪被害人身上均可證明，原告竟在案發後9個月
    才因憂鬱症就診，並表示與本件糾紛有關，實不符合論理法
    則，原告所述絕非事實。縱認原告主張非財產上損害有理由
    ，原告未曾受過教育，且先前任職薪資為1萬元，其身分地
    位及經濟狀況均不高，而被告原為公務人員，亦因妻黃寶燕
    遭原告毆打至今，三餐及生活均無法自理，且行動不便，已
    提早聲請退休照顧妻子，故原告請求之非財產上損害賠償應
    減為2,000元。
四、並答辯聲明：駁回原告之訴。如受不利之判決，願供擔保免
    為假執行。
參、兩造不爭執事項：
一、原告於97年6月2日上午5時51分24秒許，在被告位於宜蘭縣
    蘇澳鎮○○路13號住處前，為阻止訴外人即被告之配偶黃寶
    燕對其拍攝照片，並查看黃寶燕相機拍攝之內容，竟基於傷
    害之犯意，接續揮拳毆打黃寶燕頭部，被告見狀即上前介入
    拉扯中之二人，欲將2人隔開，詎原告仍抓住黃寶燕不願鬆
    手，黃寶燕則用力向後施力以求掙脫，嗣被告以身體介入隔
    離2人後，原告驟然鬆手，肇致黃寶燕向後跌倒在地，受有
    背部第12胸椎壓迫性骨折之傷害。被告隔開原告及黃寶燕後
    ，因不甘黃寶燕遭人毆打，竟基於傷害之故意，於是日上午
    5時51分30秒許，接續出拳揮力原告之臉部及頭部，致原告
    受有頸部、右手腕挫傷、頭部外傷、腦震盪等傷害。
二、被告因該傷害事件，經本院刑事庭於91年11月4日以97年度
    易字第470號判處拘役50日認定在案。
肆、得心證之理由：
    本件兩造爭執之處為：被告就原告所指訴之傷害行為，是否
    屬正當防衛之行為？如屬正當防衛之行為，是否已逾必要之
    程度？原告就本件損害之發生是否與有過失？如與有過失，
    應負擔之過失責任比例為何？原告所為損害賠償之各項請求
    是否有理由？其得請求之賠償金額為何？茲審酌如下：
一、被告就原告所指訴之傷害行為，是否屬正當防衛之行為？如
    屬正當防衛之行為，是否已逾必要之程度？
(一)按民法第149條規定，對於現時不法之侵害，為防衛自己或
    他人之權利所為之行為，不負損害賠償之責。但已逾越必要
    程度者，仍應負相當賠償之責。而所謂正當防衛，乃對於現
    時不法之侵害，為防衛自己或他人之權利，於不逾越必要程
    度範圍內所為之反擊行為。倘侵害業已過去，即無正當防衛
    可言。至彼此互毆，必以一方初無傷人之行為，因排除對方
    不法之侵害而加以還擊，始得以正當防衛論。故侵害已過去
    後之報復行為，與無從分別何方為不法侵害之互毆行為，均
    不得主張防衛權（最高法院30年上字第1040號、64年台上字
    第2442號判例意旨參照）。故正當防衛者，須以行為人對於
    現時不法之侵害始得為之，若是過去之侵害或未來之侵害則
    不得主張正當防衛。本件被告雖主張原告對被告配偶黃寶燕
    之侵害仍在持續中尚未過去，故仍屬現時之侵害等語，惟所
    謂現在之侵害係指已經開始且尚未結束之侵害，而現在侵害
    與未來侵害之區別，則應採取所謂之「有效理論」，認為即
    將錯過最後或最可靠的防衛機會的時候就可以認定是現在的
    侵害，亦即，侵害行為已經達到防衛者最後的有效之防衛時
    間點，若超過此一時點，防衛者便無法達到防衛的目的，或
    者開始必須承擔風險，或是必須付出額外的代價者而言，否
    則，則為未來的侵害，不得對之主張正當防衛。
(二)經查，在案發當日，於5點51分07秒開始被告之配偶即訴外
    人黃寶燕右手拿相機，有往前拍攝的動作；於5點51分12秒
    原告左手拿著一包東西，衝向黃寶燕，要強取黃寶燕放到褲
    袋的相機，原告原先拿在手上那包的東西在拉扯中便放在地
    上；於5點51分14秒至23秒原告為強取黃寶燕放在口袋的相
    機，黃寶燕不讓原告拿取，雙方發生拉扯；於5點51分24秒
    開始，原告用右手打黃寶燕2次；於5點51分24秒時，被告背
    著鏡頭跑近二人拉扯的地方，擋住鏡頭；被告在案發當日係
    於5點51分27秒左右開始介入拉扯中的原告與黃寶燕，於5點
    51分28秒左右黃寶燕跌倒在被告的身後；於5點51分30秒左
    右到5點51分39 秒左右，被告一共6次出拳毆打原告，過程
    中，原告因此倒地，被告仍繼續出拳毆打，於40秒，兩人已
    經離開攝影範圍等節，業經本院勘驗案發當日現場之錄影光
    碟，並製有勘驗結果筆錄在卷可稽（見卷第241頁），可知
    被告介入拉扯中之原告與黃寶燕後，已可效隔開該拉扯中之
    二人，惟在未見原告有何持續之攻擊行為前，被告隨即連續
    出拳毆打原告，即令原告已倒地，其仍繼續出拳毆打，足認
    被告係對業已過去之侵害，而為報復之行為。依前揭說明，
    被告對原告之傷害行為，自無正當防衛規定之適用。
二、原告就本件損害之發生是否與有過失？如與有過失，應負擔
    之過失責任比例為何？
(一)按所謂被害人與有過失，須被害人之行為助成損害之發生或
    擴大，就結果之發生為共同原因之一，行為與結果有相當因
    果關係，始足當之。倘被害人之行為與結果之發生並無相當
    因果關係，尚不能僅以其有過失，即認有過失相抵原則之適
    用（最高法院96年度台上字第2672號判決參照）。
(二)被告主張：本件傷害事件，係原告欲傷害被告配偶，不斷指
    罵，被告為有效阻止才出手制止，故係原告自招之結果，且
    被告之防衛行為，既導因於原告毆打被告配偶之不法侵害行
    為所致，則被告之防衛行為而發損害，自難謂與原告先為不
    法侵害之挑釁行為無關，是以，本件有過失相抵原則之適用
    ，被告援引過失相抵為抗辯，請求減輕賠償金額，負擔5成
    之過失責任云云。惟查，本件被告雖主張係原告欲傷害被告
    之配偶，被告為有效阻止才出手制止，惟依勘驗光碟內容，
    被告於將原告與被告配偶隔開後，即可阻止原告傷害被告之
    配偶，然被告因不甘其配偶遭原告攻擊遂連續出手毆打原告
    ，而造成原告受傷，被告對原告之傷害行為，並不該當正當
    防衛，已如前述，是原告有傷害被告之配偶，惟仍要屬另一
    事件，而就本件被告傷害原告乙事，難謂原告就其所受傷害
    之發生或擴大有共同原因，故應認無民法第217條過失相抵
    原則之適用。
三、原告所為損害賠償之各項請求是否有理由？其得請求之賠償
    金額為何？
(一)按因故意或過失不法侵害他人之權利者，負損害賠償責任。
    不法侵害他人之身體或健康者，對於被害人因此增加生活上
    之需要時，應負損害賠償責任。不法侵害他人身體、健康者
    ，被害人雖非財產上之損害亦得請求賠償相當之金額。民法
    第184條第1項、民法第193條第1項、第195條第1項分別定有
    明文。茲就原告請求被告賠償之各項費用，是否應予准許，
    分述為次：
 1、醫療費用12,200元：
    原告主張自97年6月2日遭被告毆打成傷後，分別在聖母醫院
    以及六福中醫醫院住院、門診及復健，共支付羅東聖母醫院
    6,250元，六福中醫醫院5,950元，並提出羅東聖母醫院醫療
    費用收據、六福中醫醫院診斷證明書、收據及費用清單、門
    診費用明細表為證（見卷第22頁至38頁）。被告則以原告至
    耳鼻喉科及精神科門診，應與本事件無關，其相關費用不應
    列入請求金額內，另原告98年1月22日頸椎扭傷就診之費用
    ，與原告於97年6月2日案發當天就醫內容無關，亦不得列為
    損害，又非醫療費用之證書費及病房等級差額應均予扣除等
    語置辯。經查：
 (1)關於原告主張其因本件傷害致聽力受損，至聖母醫院耳鼻喉
    科門診支出費用50元部分，雖有原告所提出之聖母醫院醫療
    費用收據乙紙為證（見卷第32頁），惟據羅東聖母醫院98
    年6月23日天羅聖民字第0593號函所載：「病人丙○○於87
    年1月9日來院就診，主訴為雙耳從小就重聽，理學檢查顯示
    其雙側耳膜曾穿孔過（小時候曾患中耳炎）。聽力檢查為雙
    側感音性重聽，應與97年6月2日就診無關連。」以及該院98
    年10月21日天羅聖民字第1012號函所載：「病患於98年4月
    21日來院檢查聽力，顯示雙側感音性重聽（約110分貝損失
    ）。其就診主訴為從小就雙耳重聽，且在98年4月間其聽力
    損失漸感嚴重，才來本院就醫。是否與該病患於97年6月2日
    被人毆傷之事件有因果關係，實無法判定。」（見卷第107
    頁、第315頁），此外，復無其他證據足認，原告聽力之減
    損與被告之傷害行為，有何因果關係，原告此部分之請求，
    應屬無理由。
 (2)關於原告請求至聖母醫院精神科門診之費用530元部分，業
    據原告提出聖母醫院醫療費用收據3紙為證（見卷第30頁、
    31頁及33頁），且據羅東聖母醫院98年6月23日天羅聖民字
    第0593號函所載：「病人於98年3月6日到本院精神科門診初
    診，主訴因被鄰居毆打之後造成失眠、焦慮不安、憤怒、恐
    懼及憂鬱等症狀，診斷為憂鬱症。到98年4月21日就診期間
    共於本院精神科就診三次。依病患主訴，其情緒困擾應與97
    年6月2日之住院治療事件有關。」（見卷第107頁），而本
    院續以98年8月21日宜院瑞民乙98訴153字第18825號函詢聖
    母醫院：「病患丙○○曾因憂鬱病於貴院精神科門診治療，
    依貴院查復依該病患主訴，其情緒困擾應與97年6月2日之住
    院治療事件有關，則依一般臨床經驗，病患是否可能遭受毆
    傷後經過相當期間始產生精神官能性憂鬱症（例如本件病患
    即係於97年6月2日遭人毆打後至98年3月6日始求助精神科門
    診）？（見卷第252頁）該院以98年8月31日天羅聖民字第
    0846號函覆：「據家屬陳述病患自受毆打之後即有類似情緒
    不穩狀態，延遲至98年3月6日才經人提醒至本院精神科就診
    。憂鬱症狀對一般中下教育水準家庭較不易辨識，而常有延
    遲就醫現象。（見卷272頁）參以原告因遭被告連續出拳毆
    打，縱於其間其已跌倒在地，被告仍未馬上停止其攻擊之行
    為，已如前述，且原告因而受有受有頸部、右手腕挫傷、頭
    部外傷、腦震盪等傷害，亦有診斷證書乙紙在卷可證（見卷
    第7至8頁），則原告因被告之傷害行為，在身心上自均受有
    一定之創傷，且原告領有多重障礙且屬極重度之殘障手冊，
    有該手冊在卷可考（見卷第21頁），其聾啞且不識字，又未
    曾受過通用手語教育，與人溝通不易，於傷害事件發生後，
    無法藉由語言之溝通，而為一定情緒之宣洩，且其於98年11
    月30日經聖母醫院確診，仍認其持續情緒不穩，憂鬱及恐懼
    不安，需接受積極治療，有原告所提出聖母醫院診斷證明書
    乙紙存卷可證（見卷第354頁）等情，應認原告主張其於被
    告傷害後，因礙於與人溝通不易，經輾轉求醫後確診罹患憂
    鬱症，其憂鬱症與被告之傷害行為有因果關係等節，尚屬合
    符常理。從而，應認原告此部分醫療費用之請求，為有理由
    。至於聖母醫院98年11月4日天羅聖民字第1074號函雖載：
    「依病患及家人主訴，病患之情緒困擾乃自衝突事件後開始
    發生，但遲至98年3月6日才開始就診。其因果關係乃依病患
    及家屬陳述所推論，因傷害至就診時間隔了9個月，醫學上
    無法遽以論斷其確切之因果關係。創傷事件之後病患何時才
    會發生創傷後心理壓力反應，或此壓力所致精神障礙會持續
    多久，則需視個人體質而定。」（見卷第318頁）惟依被告
    傷害原告之過程以及原告個人特殊之身心狀況，本院認聖母
    醫院前所為原告情緒困擾應與97年6月2日之住院治療事件（
    即本件傷害事件）有關之推論，應屬可採，故聖母醫院上開
    函文有關因果關係之補充說明，應無礙於本院前開之認定。
 (3)至於頸椎扭傷就診之費用部分，經查，原告頸部扭傷與其於
    97年6月2日被人毆傷之事件有直接關係，原告於急診就醫時
    即主訴有「頸部疼痛」，當時病況屬頭部創傷較嚴重，故治
    療重點在頭部，日後門診追蹤時，頸部症狀日益嚴重，經診
    斷頸部扭傷及關節鬆動而需使用頸圈使用，頸椎挫傷及扭傷
    均屬外傷，原告所提出載有病名「頭部外傷、頸部及右手腕
    挫傷、腦震盪」、「頸部扭傷併第四、五節關節鬆動」、「
    頭部外傷併頸椎扭傷」等診斷證明書（見卷第7頁、第228至
    229頁、第273至275頁），以及羅東聖母醫院神經外科之醫
    療費用收據均係聖母醫院所出具，且該等費用均分別屬治療
    上開病症之有關費用等節，有聖母醫院98年8月31日天羅聖
    民字第0846號、98年10月21日年天羅聖民字第10 12號及99
    年1月26日天羅聖民字第0086號函附卷可稽。從而，應認原
    告請求頸椎扭傷部分之醫療費用，為有理由。至被告雖以羅
    東聖母醫院函文已載明原告住院時並未主訴頸部異狀，故不
    知為何使用頸圈，況且原告在案發後仍然行動自如，自在騎
    腳踏車並還可做資源回收，又兩造起糾紛是在97年6月2日早
    上5點多發生，若原告係因被告行為致頸椎關節鬆動，為何
    會在97年8月間仍行動自如毫無頸椎問題，卻在98年1月22日
    因頸椎關節鬆動而就醫，且在98年2月4日（距案發日8個月
    後）才購買頸圈，可見原告之頸椎關節鬆動與本事件無關，
    另原告97年6月3日之頸部挫傷與98年2月20原告有親屬在聖
    母醫院任職，極有可能蓄意影響醫生函覆內容，聲請再向台
    大醫院為相關函詢云云置辯，惟查，羅東聖母醫院最初函覆
    本院雖曾述及原告住院時並未主訴頸部異狀，故不知為何使
    用頸圈乙節，有該院98年6月23日天羅聖民字第0593號函在
    卷可查（見卷第107頁），惟因原告因頸椎扭傷購置頸圈固
    定，係依羅東聖母醫院醫師囑言乙節，有原告所提出該院於
    98年1月22日及98年2月20日所出具之診斷證明書為證（見卷
    第228至229頁），為查明該頸椎扭傷與本傷害事件有究有無
    因果關係，本院乃檢附上開診斷證明書等資料，再函詢羅東
    聖母醫院，該院明確函覆：原告頸部扭傷與其於97年6 月2
    日被人毆傷之事件有直接關係（見卷第315頁該院98年10 月
    21日天羅聖民字第1012號函），而就該院前後來函判斷結果
    不同之原因，該院業以99年1月26日天羅聖民字第0086號函
    說明：原告於急診就醫時即主訴有「頸部疼痛」，當時病況
    屬頭部創傷較嚴重，故治療重點在頭部，日後門診追蹤時，
    頸部症狀日益嚴重，經診斷頸部扭傷及關節鬆動而需使用頸
    圈使用，頸椎挫傷及扭傷均屬外傷等節（見卷第395頁），
    又縱被告所辯被告受傷後行動自如，且可騎腳踏車及從事資
    源回收工作等情屬實，而聖母醫院上開函文亦另說明，「頸
    椎扭傷後極易導致關節不穩之後遺症，且不宜騎腳踏車及從
    事粗重工作。」（見卷第395頁）然對於疼痛之忍受度，因
    人而異，尚難以原告於受傷害後仍能自如行動、騎腳踏車以
    及從事非屬粗重之資源回收工作，即推翻上開醫院之判斷；
    至被告質疑羅東聖母醫院之函覆內容，可能受在該院任職之
    原告親屬之影響乙節，並未舉證以實其說，容無可採，其請
    求再向台大醫院函查，本院認無必要。
 (4)至於關於病房差價1400元部分，因使用健保給付之病房，原
    則上應屬多人共用之病房，為使原告能有較安靜的住院品質
    ，原告於97年6月3日至97年6月5日於聖母醫院住院期間，自
    行負擔1400元之病房差價，本院考量原告平均1日補病房差
    價4百餘元，自非屬提昇為頂級之單人病房，以及原告特殊
    殘障身心之需求，而認該費用應屬合理支出之必要費用，被
    告認該部分之費用應予扣除，並無可取。另關於診斷書費用
    部分，如係被害人為證明損害發生原因及其範圍必要之費用
    ，應納為損害之一部分（最高法院95年度台上字第2058號判
    決意旨參照），故被告主張原告所請求之醫療費用關於診斷
    書費用部分應予扣除，亦不可採。
 (5)綜上，原告得請求之醫療費用於12,150元（12,200－50＝
    12,150）之範圍，為有理由。
 2、看護費用54,000元：
    按被害人因受傷需人看護，而由親屬看護時，雖無現實看護
    費之支出，亦應認被害人受有相當看護費之損害而得向加害
    人請求賠償，蓋親屬照顧被害人之起居，固係出於親情，但
    親屬看護所付之勞力，並非不能評價為金錢，只因兩者身分
    關係密切而免除支付義務，此種親屬基於身分關係之恩惠，
    自不能加惠於加害人，故應衡量及比照僱用職業護士看護情
    形，認被害人受有相當看護費之損害，得向加害人請求賠償
    。又被害人是否有看護之必要，應綜合其受傷部位、傷勢程
    度以及被害人本身有無其他特殊需求等情狀，綜合判斷之。
    原告主張其所受傷害後30日內，因腦震盪後遺症以及右手腕
    無法施力，故需人照顧，均由原告母親代為照料生活生活起
    居，爰請求54,000元之看護費用，並據提出原告母親乙○○○之證明書為證（見卷第39頁）。經查，依前揭羅東聖母醫
    院天羅聖民字第0593號函雖載：「上開住院純係觀察，並無
    需專人看護之必要。」（見卷第107頁）惟原告領有多重障
    礙且屬極重度之殘障手冊，其聾啞且不識字，又未曾受過通
    用手語教育，與人溝通不易等節，已如前述，則依原告之殘
    疾情形，於住院期間自需要他人協助與醫護人員溝通以利進
    行相關病情之反應及治療，故堪認原告住院期間應有看護之
    必要，是原告此項請求於5,400元（1,800元×3日＝5,400元
    ）之範圍，衡情應得准許，至逾前開數額之請求，則屬無據
    。
 3、復健器材費2,600元：
    原告主張因頸部遭被告毆打後致頸椎第4、5節關節鬆動，需
    用頸圈固定，支出2,600元，業據提出被告未爭執其真正之
    統一發票影本乙紙為證，而此部分之傷害與被告之傷害行為
    有因果關係，已如前述，故應認原告此部分之請求，為有理
    由。
 4、薪資所得損失391,000元：
 (1)原告主張其未受前開傷害，應可工作至65歲，從97年6月至
    100年3月，共34個月，本件傷害事件後，其因頭痛、頭暈以
    及手腕無力等後遺症，致無法再從事清潔工之工作，也無法
    再找到其他工作，依其於受傷前擔任興華大旅社清潔工每月
    薪資所得11,500元計算，計有薪資損失391,000元，並提出
    以興華大旅社負責人戊○○名義出具之在職證明書、以游麗
    美及庚○○名義出具之說明狀、證明書（見卷第183至186頁
    ），惟被告否認該私文書之真正，依民事訴訟法第357條之
    規定，應由舉證人證其真正。經本院訊問證人庚○○，其到
    庭具結證稱：伊在旅社是擔任服務生的工作，客人離去後負
    責換床單、枕頭套等工作，伊是在民國97年9月才到興華旅
    社工作，一直做到98年3月初（98年農曆1月10日）離職，原
    告是擔任旅社的打掃工作，伊到旅社工作時原告就已經在旅
    社上班了，原告在旅社工作，一個月底薪是1萬元，另每天
    補貼50元的飯錢，原告被人毆打及找人代班都是伊離開旅行
    社後的事，伊都是聽人講的，證明書是伊簽名的，但伊不清
    楚證明書的內容，因為伊覺得原告很老實，這證明書是原告
    拿給伊簽名的，伊並不是負責發薪水的人，是老闆有一、二
    次託伊將薪水拿給原告，另外50元的伙食費老闆娘會每天託
    伊拿給原告等語（見卷第382至383頁），則證人所述其於旅
    行社所擔任之工作內容，已顯與證明書所載不符，且證人所
    述原告被人毆打及找人代班都是其於農歷元月10日即國曆98
    年2月4日離開旅行社後的事，核與本件原告受傷日期為97
    年6月2日以及主張找人代班之期間為97年6月3日至97年6月5
    日等節，顯有未合，則證人庚○○上開之證言及其所出具之
    證明書均難據為有利原告之認定；另證人馮芙娟到庭證稱：
    伊與原告因都在興華旅行社工作才認識，戊○○是興華旅社
    的老闆娘，是老闆娘今天沒辦法到場，所以原告訴訟代理人
    去找伊來，伊聽老闆娘講過原告一個月薪水是1萬元，另有
    補貼飯錢一天50元，原告因受傷無法再工作，受傷時有請人
    代班3天，在代班之後原告就沒有到旅社工作，原告受傷及
    找人代班的事情發生時，庚○○女士當時還在興華旅社工作
    ，庚○○是在97年9月份至該旅社任職，到農曆元月9日或元
    月10日（即國曆98年2月3日或同年2月4日）後才離職的等語
    （見卷第385頁），惟證人馮芙娟所述原告被人毆打及找人
    代班都發生於證人庚○○還在興華旅行社工作期間，即97年
    9 月份至98年2月3日或98年2月4日（即農歷元月9日或元月
    10日）期間，核與本件原告受傷日期為97年6月2日以及主張
    於97年6月3日起至97年6月5日止找人代班等節，顯有未合，
    則證人馮芙娟上開之證言亦無法充為有利原告之證據。另參
    以依稅務電子閘門財產所得調件明細表，查得原告97年度並
    無薪資所得資料。本院依此判斷原告主張其因本件傷害致受
    有薪資損失乙節，並無可採。
 (2)至於原告聲請訊問證人鄭寶玉部分，查被告於98年12月2日
    言詞辯論期日即已否認原告所提出上開以興華大旅社負責人
    戊○○名義出具之在職證明書、以游麗美及庚○○名義出具
    之說明狀、證明書等私文書之真正，惟原告並未舉證證明該
    私文書之真正，本院為發現真實乃依職權通知證人戊○○、
    庚○○於98年12月23日到庭，惟僅證人庚○○到場，另證人
    馮芙娟則係原告自行偕同到庭，而證人庚○○、馮芙娟之證
    言均無法為有利原告之認定已如前述，原告迄98年3月2日本
    件最後言詞辯論期日復自行偕同證人鄭寶玉到場，並稱鄭寶
    玉為興華旅行合夥人之一，請求本院訊問該證人，惟關於鄭
    寶玉是否確為興華旅行社之合夥人無法即時查考，又關於同
    一待證事實，相關證人未能於同一期日集中訊問，將更難發
    現其真實，應認原告有重大過失逾時始提出該證據，且有礙
    訴訟之終結，爰駁回此部分證據調查之聲請。
 5、非財產上之損害賠償300,000元：
    原告於前開時、地因被告之傷害行為受有頸部、右手腕扭傷
    、頭部外傷、腦震盪等傷害，並先後住院及門診治療，且原
    告聾啞且不識字，又未曾受過通用手語教育，與人溝通不易
    ，於本件傷害事件發生後，無法藉由語言之溝通，而為一定
    情緒之宣洩，於98年11月30日經聖母醫院確診，仍認其持續
    情緒不穩，憂鬱及恐懼不安，需接受積極治療，有前揭原告
    所提出聖母醫院診斷證明書可證，其身體及精神上確受有痛
    苦，是原告請求被告賠償非財產上所受損害，應屬有據。查
    原告為35年3月生，於本事件發生時年約62歲，為幼年即為
    瘖啞之人，領有殘障手冊，且未曾接受正規啟聰特殊教育，
    而不識字，現無業，未婚，名下依稅務計算標準於97年間，
    約有12萬餘元之利息及租賃所得，與價值合約95萬餘元之房
    地及汽車；被告為34年2月生，於本事件發生時年約63歲，
    事件發生時為公路總局第四區養護工程處之員工，目前已退
    休，名下依稅務計算標準於97年間約有89萬餘元之薪資及其
    他所得，與價值合約859萬餘元之房地及汽車等情，業據兩
    造分別陳明在卷，並有稅務電子閘門財產所得調件明細表附
    卷可稽。是本院審酌兩造之身分、年齡、地位、經濟狀況，
    暨兩造本即長期相處不睦，原告無端遭被告配偶黃寶燕拍照
    ，一時怒氣中燒，無法自抑，加以因雙方無法以言語溝通，
    嫌隙加劇，而釀致與被告配偶黃寶燕發生肢體衝突，原告未
    思原告身心殘疾情形，於有效介入隔開其配偶與原告間之肢
    體拉扯後，竟連續出手毆打原告，致原告身心均受重創等一
    切情狀，認原告請求慰撫金30萬元尚屬過高，應予核減為10
    萬元為適當，至原告逾前開數額之請求，則無理由，不應准
    許。
(二)因此，本件原告主張所受損害之總額，就前述經審認應准許
    之各項金額予以加計後，合計為120,150元（即醫療費用12
    ,150元、看護費5,400元、復健器材2,600元、精神慰撫金10
    0,000元）。
伍、綜上所述，原告依侵權行為之法律關係，請求被告應給付原
    告120,150元，及起訴狀繕本送達翌日即即98年5月22日起至
    清償日止，按年息5％計算之利息，為有理由，應予准許。
    至原告逾前開數額之請求，則無理由，應予駁回。
陸、假執行之宣告：兩造均陳明願供擔保，聲請宣告假執行及免
    為假執行，就原告勝訴部分，因本件所命給付之金額未逾50
    0,000元，依民事訴訟法第389條第1項第5款規定應依職權宣
    告假執行，故原告此部分之請求，尚無必要，爰依職權為之
    ，並就被告部分酌定相當擔保金額，准予宣告免為假執行；
    至原告敗訴部分，其假執行之聲請，則因訴之駁回而失其附
    麗，應併予駁回。
柒、本件事證已臻明確，兩造其餘攻擊、防禦方法及舉證，經核
    與判決結果無影響，爰不逐一論列，附此敘明。
捌、訴訟費用負擔之依據：民事訴訟法第79條。
中    華    民    國    99    年    3    月    16    日
                  臺灣宜蘭地方法院民事庭
                      法  官  楊麗秋
正本與原本無異。
如對本判決上訴，須於判決送達後20日內向本院提出上訴狀（須
附繕本）。
中    華    民    國    99    年    3    月    17    日
                      書記官  廖文章

司法院資訊處製作；財團法人民間司法改革基金會備份。
